臺灣臺北地方法院刑事判決
110年度審訴字第1425號
公  訴  人  臺灣臺北地方檢察署檢察官
被      告  林聖貿



上列被告因詐欺等案件，經檢察官提起公訴（110年度偵字第192
36號），嗣被告於本院準備程序時就被訴事實為有罪之陳述，經
本院合議庭裁定由受命法官獨任進行簡式審判程序審理，判決如
下：
    主  文
林聖貿犯如附表三「罪名及宣告刑」欄所示之罪，各處如附表三
「罪名及宣告刑」欄所示之刑。應執行有期徒刑壹年參月。
未扣案之犯罪所得新臺幣壹仟參佰零壹元沒收，於全部或一部不
能沒收或不宜執行沒收時，追徵其價額。
    事  實
一、林聖貿自民國109年9月初某日起，邀集林家興（另經檢察官
    提起公訴）、張晏銓（另經檢察官偵查）加入由真實姓名年
    籍不詳自稱「陳品劭」之人所組成之詐欺集團（所涉參與犯
    罪組織罪嫌部分，不另為免訴諭知，詳後述），擔任從事收
    取詐欺贓款之收水工作。其與該詐欺集團成年成員間，共同
    意圖為自己不法之所有，基於3人以上共犯詐欺取財及隱匿
    特定犯罪所得去向之洗錢等犯意聯絡，先由所屬詐欺集團不
    詳成員以不詳方式，取得如附表一「轉入帳戶」欄所示之金
    融帳戶提款卡及其密碼，再由該詐欺集團成年成員，以如附
    表一所示之詐騙手法，向如附表一所示之被害人施用詐術，
    致如附表一所示之被害人均陷於錯誤，依該詐欺集團成年成
    員指示，於如附表一所示之時間，將如附表一所示之匯款金
    額匯入如附表一所示之轉入帳戶內。嗣林聖貿即受「陳品劭
    」指揮，將附表一「轉入帳戶」欄所示提款卡，分別交付予
    林家興、張晏銓，並指示林家興、張晏銓於如附表二所示之
    提款時間、地點，提領如附表二所示之提款金額後，林家興
    於109年9月19日某時許，在新北市○○區○○路00號附近將提領
    款項交付予林聖貿，而張晏銓於109年9月21日某時許，在臺
    北市○○區○○○路0段00號附近將提領款項交付予林聖貿，林聖
    貿從中抽取百分之1之報酬後再將其餘款項轉交該詐欺集團
    上游成員，以此方式掩飾或隱匿犯罪所得來源及去向。嗣經警
    調閱監視器錄影畫面，循線查悉上情。
二、案經臺灣臺北地方檢察署檢察官簽分偵辦。
    理  由
一、本件被告所犯之罪，均係死刑、無期徒刑、最輕本刑為3年
    以上有期徒刑以外之罪，且非高等法院管轄第一審案件，被
    告於本院準備程序中，先就被訴事實為有罪之陳述，經告知
    簡式審判程序之旨，並聽取檢察官及被告之意見後，本院合
    議庭裁定由受命法官進行簡式審判程序，是本件之證據調查
    ，依刑事訴訟法第273條之2規定，不受同法第159條第1項、
    第161條之2、第161條之3、第163條之1及第164條至第170條
    規定之限制，合先敘明。
二、上開事實，業據被告林聖貿於偵查中、本院準備程序及審理
    時均坦承不諱（見偵19236卷第85至86頁，偵緝566卷第75至
    78頁，本院卷第90頁、第94頁），核與證人即另案被告林家
    興於警詢及偵查中之證述、證人即另案被告張晏銓、證人即
    告訴人李政雄、沈素月於警詢之證述情節大致相符（見偵30
    507卷第21至25頁、第29至35頁，偵4007卷第9至13頁、第39
    至45頁，偵緝566卷第33至34頁、第51至54頁），並有告訴
    人等之受理詐騙帳戶通報警示簡便格式表、交易明細、165
    專線提供之警示帳戶於ATM提領紀錄、自動櫃員機監視器錄
    影畫面擷圖影像、如附表一所示金融帳戶之開戶基本資料、
    歷史交易明細等在卷可稽（見偵4007卷第21至23頁、第25至
    29頁、第47至57頁，偵30507卷第17至18頁、第19頁、第29
    至35頁），足認被告上開任意性自白應與事實相符，堪予採
    信。本案事證明確，被告犯行堪以認定，應依法論科。
三、論罪科刑
(一)核被告所為，均係犯刑法第339條之4第1項第2款之三人以上
    共同詐欺取財罪及違反洗錢防制法第14條第1項普通洗錢罪
    。
(二)被告與林家興、張晏銓及姓名年籍不詳自稱「陳品劭」之人
    及其等所屬詐欺集團成員間，就上開犯行有犯意聯絡及行為
    分擔，應論以共同正犯。
(三)又被告犯如附表三各編號所示犯行，均係以一行為同時觸犯
    刑法第339條之4第1項第2款之三人以上共同詐欺取財罪及洗
    錢防制法第14條第1項之洗錢罪，屬想像競合犯，各應依刑
    法第55條前段之規定，從一重之刑法第339條之4第1項第2款
    三人以上共同詐欺取財罪處斷。
(四)被告與本件詐欺集團成員所犯如附表三各編號所示之犯行，
    分別係對不同被害人實施詐術而詐得財物，所侵害者係不同
    人之財產法益，犯意各別，行為互殊，應予分論併罰。
(五)再按犯洗錢防制法第14條之罪，在偵查或審判中自白者，減
    輕其刑，洗錢防制法第16條第2項分別定有明文。復按想像
    競合犯係一行為觸犯數罪名，行為人犯罪行為侵害數法益皆
    成立犯罪，僅因法律規定從一重處斷科刑，而成為科刑一罪
    而已，自應對行為人所犯各罪均予適度評價，始能對法益之
    侵害為正當之維護。因此法院於決定想像競合犯之處斷刑時
    ，雖以其中最重罪名之法定刑作為裁量之準據，惟具體形成
    宣告刑時，亦應將輕罪之刑罰合併評價。基此，除非輕罪中
    最輕本刑有較重於重罪之最輕本刑，而應適用刑法第55條但
    書規定重罪科刑之封鎖作用，須以輕罪之最輕本刑形成處斷
    刑之情形以外，則輕罪之減輕其刑事由若未形成處斷刑之外
    部性界限，自得將之移入刑法第57條或第59條之科刑審酌事
    項內，列為是否酌量從輕量刑之考量因子。是法院倘依刑法
    第57條規定裁量宣告刑輕重時，一併具體審酌輕罪部分之量
    刑事由，應認其評價即已完足，尚無過度評價或評價不足之
    偏失（最高法院109年度台上字第3936號判決意旨參照）。
    查被告於偵查、本院準備程序及審理時就加入本案詐騙集團
    擔任收水乙節坦承不諱，堪認被告於審判中對所犯一般洗錢
    罪均坦承犯行，本應依洗錢防制法第16條第2項之規定減輕
    其刑，雖因想像競合犯之關係而從一重之三人以上共同詐欺
    取財罪處斷，上開輕罪之減輕其刑事由未形成處斷刑之外部
    性界限，然依前揭說明，仍應於依刑法第57條之規定量刑時
    ，仍應併予衡酌此部分減刑事由。
(六)爰以行為人之責任為基礎，審酌被告正值青年而有勞動能力
    ，未能深思熟慮而加入詐欺集團，負責收取詐騙款項並繳回
    詐欺集團，造成偵查犯罪機關追查贓款及其他詐欺成員之困
    難，使欺罔斂財之歪風更加氾濫，破壞社會交易秩序及人際
    間信賴關係，本應予以重懲，惟念其犯後坦認犯行，態度尚
    可，且合於洗錢防制法第16條第2項所定減輕其刑事由，復
    考量被告已與告訴人沈素月達成和解，有本院111年1月17日
    調解筆錄1紙在卷可佐（見本院卷第103頁），然因告訴人李
    政雄未到庭而未達成和解，兼衡被告犯罪之動機、目的、手
    段、素行、所擔任之犯罪角色、參與程度及所生損害，暨其
    自述高中肄業之智識程度、先前職業收入、無需扶養他人之
    家庭經濟狀況（見本院卷第97頁）等一切情狀，分別量處如
    主文所示之刑，另考量被告多次犯行均為參與同一詐欺集團
    期間所為，犯罪時間接近，行為態樣類似等節，合併定其應
    執行之刑。
四、沒收部分
　　按共同犯罪行為人之組織分工及不法所得，未必相同，彼此
    間犯罪所得之分配懸殊，其分配較少甚或未受分配之人，如
    仍應就全部犯罪所得負連帶沒收之責，超過其個人所得之剝
    奪，無異代替其他犯罪參與者承擔刑罰，顯失公平，因共犯
    連帶沒收與罪刑相當原則相齟齬，故共同犯罪，所得之物之
    沒收，應就各人分得之數為之，亦即沒收或追徵應就各人所
    實際分得者為之（最高法院104年第13次及第14次刑庭會議
    決議(一)意旨參照）。另按收水之加重詐欺案件，如擔任收
    水之被告之犯罪所得係以收水金額之一定比例為計算者，因
    車手提領之金額可能包含該帳戶原有之餘額、基於其他原因
    而匯入該帳戶之款項、甚或非本案起訴範圍之被害人所匯入
    之受騙贓款，故於計算本案之犯罪所得時，應採有利於被告
    之計算方式，如被告收水金額大於被害人本案受害金額時，
    以被害人本案受害金額為計算標準；如被告收水金額小於被
    害人本案受害金額時，以被告收水金額為計算標準。查，被
    告自承因本案犯行取得提領金額百分之1之報酬（見本院卷
    第90頁），既無證據證明其另有獲利，爰計算被告本案之犯
    罪所得如下：
(一)附表一及附表二編號1所示被害人李政雄受騙匯入郵局帳戶
    之金額為2萬9,987元，而被告收取之提領金額為3萬元，應
    以被害人李政雄受騙匯入金額為計算標準。
(二)附表一及附表二編號2所示被害人沈素月受騙匯入玉山銀行
    帳戶之金額為10萬89元【計算式：4萬9,987＋2萬117＋2萬9,9
    85＝10萬89】，而被告收取之提領金額為15萬元【計算式：5
    萬＋5萬＋2萬＋2萬＋1萬＝15萬】，應以被害人沈素月受騙匯入
    金額為計算標準。
(三)是以，被告本案共取得1,301元之報酬【計算式：（2萬9,98
    7元＋10萬89元）×1％=1,301元（元以下四捨五入）】，為其
    犯罪所得。又其雖與部分被害人達成和解，然尚未履行完畢
    ，自難認已實際發還被害人，仍應依刑法第38條之1第1項、
    第3項規定宣告沒收，且於全部或一部不能沒收或不宜執行
    沒收時，追徵其價額。
五、不另為免訴之諭知
(一)公訴意旨認被告上開所為另涉犯組織犯罪防制條例第3條第1
    項後段之參與犯罪組織罪嫌。惟按加重詐欺罪，係侵害個人
    財產法益之犯罪，其罪數之計算，核與參與犯罪組織罪之侵
    害社會法益有所不同，審酌現今詐欺集團之成員皆係為欺罔
    他人，騙取財物，方參與以詐術為目的之犯罪組織。倘若行
    為人於參與詐欺犯罪組織之行為繼續中，先後多次為加重詐
    欺之行為，因參與犯罪組織罪為繼續犯，犯罪一直繼續進行
    ，直至犯罪組織解散，或其脫離犯罪組織時，其犯行始行終
    結。故該參與犯罪組織與其後之多次加重詐欺之行為皆有所
    重合，然因行為人僅為一參與犯罪組織行為，侵害一社會法
    益，屬單純一罪，應僅就「該案中」與參與犯罪組織罪時間
    較為密切之首次加重詐欺犯行論以參與犯罪組織罪及加重詐
    欺罪之想像競合犯，而其他之加重詐欺犯行，祗需單獨論罪
    科刑即可，無需再另論以參與犯罪組織罪，以避免重複評價
    。是如行為人於參與同一詐欺集團之多次加重詐欺行為，因
    部分犯行發覺在後或偵查階段之先後不同，肇致起訴後分由
    不同之法官審理，為裨益法院審理範圍明確、便於事實認定
    ，即應以數案中「最先繫屬於法院之案件」為準，以「該案
    件」中之「首次」加重詐欺犯行與參與犯罪組織罪論以想像
    競合。縱該首次犯行非屬事實上之首次，亦因參與犯罪組織
    之繼續行為，已為該案中之首次犯行所包攝，該參與犯罪組
    織行為之評價已獲滿足，自不再重複於他次詐欺犯行中再次
    論罪，俾免於過度評價及悖於一事不再理原則。至於「另案
    」起訴之他次加重詐欺犯行，縱屬事實上之首次犯行，仍需
    單獨論以加重詐欺罪，以彰顯刑法對不同被害人財產保護之
    完整性，避免評價不足（最高法院109年度台上字第3945號
    判決意旨參照）。
(二)查被告因參加同一犯罪組織而涉犯參與犯罪組織罪部分，業
    經本院以109年度訴字第778、952號判決在案，並於110年3
    月16日判決確定等情，有臺灣高等法院被告前案紀錄表及判
    決書在卷可按，而本案於110年9月15日始繫屬於本院，亦有
    收文章戳在卷可憑(見本院卷第5頁)，本案顯非最先繫屬於
    法院之案件，是其上開首次加重詐欺犯行部分既業經判決確
    定，且本案係其上開案件參與犯罪組織之行為繼續中所為，
    為避免重複評價，當無從將一參與犯罪組織行為割裂再另論
    一參與犯罪組織罪，此部分本應諭知免訴，惟此部分與前開
    經本院論罪科刑部分有裁判上一罪關係，爰不另為免訴之諭
    知，併此敘明。
據上論斷，應依刑事訴訟法第273條之1第1項、第299條第1項前
段，洗錢防制法第14條第1項，刑法第11條前段、第339條之4第1
項第2款、第28條、第55條、第51條第5款、第38條之1第1項、第
3項，刑法施行法第1條之1第1項，判決如主文。
本案經檢察官葉耀群提起公訴，檢察官張友寧到庭執行職務。
中　　華　　民　　國　　111 　年　　2 　　月　　14　　日
　　　　　　　　　刑事第二十一庭  法　官　王筱寧
上正本證明與原本無異。 
如不服本判決應於收受送達後20日內向本院提出上訴書狀，並應
敘述具體理由；其未敘述上訴理由者，應於上訴期間屆滿後20日
內向本院補提理由書（均須按他造當事人之人數附繕本）「切勿
逕送上級法院」。告訴人或被害人如對於本判決不服者，應具備
理由請求檢察官上訴，其上訴期間之計算係以檢察官收受判決正
本之日期為準。 因疫情而遲誤不變期間，得向法院聲請回復原
狀。
                                  書記官  林思辰
中　　華　　民　　國　　111 　年　　2 　　月　　14　　日
附錄本案論罪科刑法條
中華民國刑法第339條之4
（加重詐欺取財罪）
犯第339條詐欺罪而有下列情形之一者，處1年以上7年以下有期
徒刑，得併科1百萬元以下罰金：
一、冒用政府機關或公務員名義犯之。
二、三人以上共同犯之。
三、以廣播電視、電子通訊、網際網路或其他媒體等傳播工具，
    對公眾散布而犯之。
前項之未遂犯罰之。
洗錢防制法第2條
本法所稱洗錢，指下列行為：
一、意圖掩飾或隱匿特定犯罪所得來源，或使他人逃避刑事追訴
    ，而移轉或變更特定犯罪所得。
二、掩飾或隱匿特定犯罪所得之本質、來源、去向、所在、所有
    權、處分權或其他權益者。
三、收受、持有或使用他人之特定犯罪所得。
洗錢防制法第14條
有第二條各款所列洗錢行為者，處7年以下有期徒刑，併科新臺
幣5百萬元以下罰金。
前項之未遂犯罰之。
前二項情形，不得科以超過其特定犯罪所定最重本刑之刑。
組織犯罪防制條例第3條第1項
發起、主持、操縱或指揮犯罪組織者，處3年以上10年以下有期
徒刑，得併科新臺幣1億元以下罰金；參與者，處6月以上5年以
下有期徒刑，得併科新臺幣1千萬元以下罰金。但參與情節輕微
者，得減輕或免除其刑。

附表一
編號 被害人 詐騙手法 被害人匯款時間 匯款金額 (新臺幣) 轉入帳戶 1. 李政雄(有提出告訴) 詐欺集團成員於109年9月19日17時10分許，撥打電話予李政雄，佯稱：其為生活美學網路賣家，因內部人員疏失導致李政雄信用卡重複多刷9筆金額云云，需操作提款機解除設定，致李政雄陷於錯誤，因而依指示操作，於右列時間，匯款右列金額至右列帳戶。 109年9月19日17時49分許 2萬9,987元 中華郵政股份有限公司帳號000-00000000000000號帳戶（戶名：陳群龍） 2.  沈素月 (有提出告訴) 詐欺集團於109年9月21日17時30分許撥打電話予沈素月，佯稱：其為Arlink生活美學專家網路購物業者，因工作人員疏失誤將沈素月設為經銷商，共有9次購買紀錄云云，需沈素月協助辦理操作網路銀行解除信用卡扣款設定，致沈素月陷於錯誤，因而於右列時間匯款右列金額至右列帳戶。 109年9月21日20時52分許 4萬9,987元 玉山商業銀行000-0000000000000號帳戶（戶名：黃郁茹）    109年9月21日20時56分許 2萬117元     109年9月21日22時許 2萬9,985元  

附表二
編號 提款人 被害人 提款時間 提款地點 提款金額 （新臺幣） 使用之金融帳戶 1 林家興 李政雄 109年9月19日18時13分許 新北市○○區○○路00號之統一超商連豐門市附設ATM 2萬元（不含手續費5元） 中華郵政股份有限公司帳號000-00000000000000號帳戶（戶名：陳群龍）    109年9月19日18時14分許  1萬元（不含手續費5元）  2 張晏銓 沈素月 109年9月21日21時13分許 臺北市○○區○○○路0段00號玉山銀行民生分行 5萬元 玉山商業銀行000-0000000000000號帳戶（戶名：黃郁茹）    109年9月21日21時15分許  5萬元     109年9月21日21時16分許  2萬元     109年9月21日22時3分許 臺北市○○區○○○路0段00號統一超商新西華門市 2萬元（不含手續費5元）     109年9月21日22時5分許  1萬元（不含手續費5元）  

附表三
編號 犯罪事實 罪名及宣告刑 1 關於被害人李政雄部分 （即附表一、二編號1） 林聖貿犯三人以上共同詐欺取財罪，處有期徒刑壹年壹月。 2 關於被害人沈素月部分 （即附表一、二編號2） 林聖貿犯三人以上共同詐欺取財罪，處有期徒刑壹年貳月。